【裁判字號】    95,簡,100
【裁判日期】    951130
【裁判案由】    營業稅
【裁判全文】
臺北高等行政法院判決
                                     95年度簡字第00100號
原      告即鍾琦崙之承受訴訟.
            甲○○
            龍憶蓮
原  告  兼  乙○○
訴訟代理人                送達.
被      告  財政部臺北市國稅局
代  表  人  許虞哲（局長）住同上
訴訟代理人  戊○○
            丁○○
上列當事人間因營業稅事件，原告不服財政部中華民國94年12月
16日台財訴字第09400548380號訴願決定，提起行政訴訟。本院
判決如下
：
    主  文
原告之訴駁回。
訴訟費用由原告負擔。
    事實
一、事實概要：
    緣原告之被繼承人鍾琦崙於民國（下同）92年1月申請設立
    吉吉多四川美食行，為加值型及非加值型營業稅法（下稱營
    業稅法）施行細則第9條規定之小規模營業人，每月查定銷
    售額為新台幣（下同）61,800元，經被告查詢營業稅徵銷檔
    該行號各期皆已繳納。鍾琦崙之扶養人徐建明對其92年度核
    定之綜合所得稅應補稅款持有疑義，經被告信義稽徵所以94
    年3 月15日財北國稅信義綜所一字第0940200889號函，向被
    告大安分局查詢營業人吉吉多四川美食行92年度營利所得乙
    事，經被告大安分局以94年3 月28日財北國稅大安營業字第
    0940009163號函（下稱被告大安分局94年3 月28日函）回覆
    被告信義稽徵所，並經被告信義稽徵所以94年4 月7 日財北
    國稅信義綜所一字第0940003551號函（下稱被告信義稽徵所
    94年4 月7 日函）回覆鍾琦崙之扶養人徐建明，並檢附92
    年度核定通知書及繳款書。鍾琦崙對被告大安分局94年3 月
    28日函及被告信義稽徵所94年4 月7 日函均不服，乃於94年
    6 月2 日向被告大安分局提出申請復查書，主張略以無營業
    事實，誤繳營業稅請退返，又相關營業所得稅亦請一併註銷
    云云，經被告大安分局以94年6 月14日財北國稅大安營業字
    第0940020585號副本函覆鍾琦崙否准其申請，鍾琦崙對該函
    覆不服，乃以94年6 月20日書函向被告大安分局及信義稽徵
    所表示異議。案經被告大安分局於94年8 月8 日以財北國稅
    大安營業字第0940206887號函否准所請。鍾琦崙不服，提起
    訴願，經遭駁回，遂提起行政訴訟。而鍾琦崙於提起本件訴
    訟後，於95年5 月15日死亡，其繼承人有甲○○、乙○○、
    龍憶蓮等3 人，故由原告甲○○、乙○○、龍憶蓮聲明承受
    本件訴訟。
二、兩造聲明：
  (一)原告聲明：
    1.訴願決定及原處分均撤銷。
    2.請求退還已繳之92年1月至93年12月營業稅14,008元並加
      計利息。
    3.被告應註銷核定被繼承人原告92年度之營業所得39,552元
    及93年度營業所得39,552元。
  (二)被告聲明：
    1.駁回原告之訴。
    2.訴訟費用由原告負擔。
三、兩造之陳述：
  (一)原告主張之理由：
    1.鍾琦崙於92年1月申請「吉吉多四川美食行」，同年鍾琦
      崙與原告丙○○相繼發生骨折、車禍、火災等事件，又因
      不諳法令，雖自始無營業事實，惟於收到營業稅查定課徵
      核定稅額繳款書時，即自行繳納。至94年3月份鍾琦崙之
      扶養人徐建明收到被告核定92年度綜合所得稅補繳通知，
      經向被告查詢，始發現誤繳營業稅，以致有營利所得之補
      徵，遂立即於94年3月申請暫停營業，並同時向被告提出
      復查。
    2.訴願決定稱：「訴願人主張自始並未營業，與遷移登記當
      時之現場查定記錄不符。」乙節，事實上92年2月間之現
      場查核只是在查地址登記所在有無此號，非屬原告已經營
      業事實。再者，由原處分卷所附之營業人變更登記查簽表
      可知事實上之內容為，變更前後地址有無此門號之登載，
      然查簽表上勾稽僅有無欠稅乙欄，另課員的調整意見記錄
      則為：「經查符合稅法規定擬准予變更登記」，由此足見
      非查定已營業行為，被告主張顯有謬誤。
    3.系爭營業地址所屬黎孝里里長、房東及實際承租者新常安
      老人養護所負責人等3人共同簽章之書面證明內容為：「
      吉吉多四川美食行於92、93年期間，確未在安居街46巷14
      號1樓使用或任何營業行為」。被告主張「里長證明，係
      事後於94年6月補具，尚難佐證92年至93年並無營業」乙
      節。惟邏輯上里長自然不能在事前即證明之後有未營業，
      當然僅只能在事後證明之前有無營業所見之事實。
    4.鍾琦崙91年至93年度財產所得及歸屬資料清單，足證除92
      年度列有被告所核定之營利所得39,552元外，確無其他因
      營利而產生增加收入之事證，此由鍾琦崙臺北國際商銀歷
      年之利息收入均在遞減中可稽。又依原告所提出之92、93
      年間，當時已發生之各醫院記載病發日期，可證鍾琦崙與
      原告龍憶蓮確無能力行使營業。
  (二)被告主張之理由：
    1.按「納稅義務人對於因適用法令錯誤或計算錯誤溢繳之稅
      款，得自繳納之日起5年內提出具體證明，申請退還。」
      為稅捐稽徵法第28條所明定。次按「營業人依第28條申請
      營業登記之事項有變更，或營業人合併、轉讓、解散或廢
      止時，均應於事實發生之日起15日內填具申請書，向主管
      稽徵機關申請變更或註銷營業登記。」為營業稅第30條所
      規定。
    2.鍾琦崙經被告大安分局以92年1月14日財北國稅大安營業
      字第9200540號函核准設立「吉吉多四川美食行」在案，
      後復以92年2月26日財北國稅大安營業字第9202338號函核
      准變更登記，遷址至臺北市○○區○居街46巷14號1樓，
      並申請免用統一發票，經被告大安分局派員現場查定，依
      「營業稅特種稅額查定辦法」查定每月銷售額為61,800元
      ，每期營業稅618元經查詢徵銷檔皆已繳納。又94年3月間
      鍾琦崙對被告所屬信義稽徵所92年度核定之綜合所得稅應
      補稅款持有疑義，始於94年6月2日經向被告大安分局收文
      字第0940020585號申請復查，主張略以：無營業事實，誤
      繳營業稅請退還，又相關營業所得稅亦請一併註銷云云，
      被告大安分局於94年6月14日以0940020585號函復原告否
      准其申請。鍾琦崙再於94年6月24日提出疑義，因其於94
      年6月所補具之里長證明，尚難證明92年至93年並無營業
      ，被告大安分局於94年8月8日以0940206887號函復略以：
      「查原告於92年1月14日財北國稅大安營業字第9200540號
      函申請設立吉吉多四川美食行在案，後於92年2月26日財
      北國稅大安營業字第9202338號函申請變更登記，遷址至
      安居街46巷14號1樓，並申請免用統一發票，經被告大安
      分局派員現場查定，依『營業稅特種稅額查定辦法』查定
      每月銷售額為61,800元，各期營業稅查定課徵核定稅額
      618元經徵銷檔查詢皆已繳納。截至94年3月30日始申請暫
      停營業，事後於94年6月補具里長證明，尚難佐證92年至
      93年並無營業」等語為由，否准其申請。
    3.本件於92年2月申請遷址營業時，被告大安分局即派員依
      營業狀況現場查定，嗣後如不再營業，原告應依營業稅法
      第30條規定，於事實發生之日起15日內填具申請書，向主
      管稽徵機關申請註銷營業登記。本件原告主張自始並未營
      業，惟與遷移登記當時之現場查定紀錄不符，故雖補具里
      長證明、醫療證明及其它事證佐證92年至93年並未營業，
      亦屬事後資料，實難證實。再者原告如期繳納92年1月1日
      起至93年12月31日查定稅額，均未表示異議，故上開稅捐
      之核課業已確定，且原告係於94年6月2日填具申請書，申
      請註銷登記，故被告大安分局否准其註銷92年1月至93年
      12月營業稅之申請，揆諸首揭規定，被告認事用法，難謂
      有違。
    4.被告大安分局於92年1月14日以財北國稅大安營業字第
      9200540號函核定鍾琦崙為使用統一發票之營業人，被告
      大安分局於建立營業稅稅籍檔時以免用統一發票營業人建
      檔（課稅方式為7，詳附件1）之原因，應係鍾琦崙於收到
      上開公文後，以規模狹小，交易零星，每月銷售額未達使
      用統一發票標準為由，口頭申請並經該分局核准變更為免
      用統一發票營業人，緣此，「臺北市特種稅額營業人銷售
      額及營業稅查定紀錄卡」之製表日期為92年2月19日無誤
      。本件原告自92年1月14日設立迄94年3月30日止課徵之營
      業稅（含逾期加計之利息）共計14,552元。（詳附件2）
      （94年3月30日申請停業，停業期間自94年1月1日至94年
      12月31日止）。
    理  由
一、本件原告鍾琦崙起訴後，於訴訟繫屬中之95年5月15日死亡
    ，由其繼承人即原告甲○○、乙○○、龍憶蓮，聲明承受訴
    訟，有原告之戶籍謄本、鍾琦崙之死亡證明書附本院卷可參
    ，核無不合，應予准許。又行政訴訟法第229 條第1 項所定
    適用簡易程序之數額，業經司法院以92年9 月17日院台廳行
    一字第23681 號令增至新台幣20萬元，並定於93年1 月1日
    實施。本件原告爭執之金額未逾新台幣20萬元，自應適用簡
    易程序事件，爰不經言詞辯論為判決。
二、本件係被告大安分局於92年1月14日以財北國稅大安營業字
    第9200540 號函核准鍾琦崙設立吉吉多四川美食行，復於92
    年2 月26日財北國稅大安營業字第9202338 號函核准變更登
    記，遷址至臺北市○○區○居街46巷14號1 樓，並申請免用
    統一發票，案經被告大安分局派員現場查定，依「營業稅特
    種稅額查定辦法」查定每月銷售額為61,800元，每期營業稅
    618 元經查詢徵銷檔皆已繳納。嗣被繼承人之扶養人徐建明
     (即原告乙○○之夫)於94 年3 月11日以申請書 (本院卷第
    76頁)， 對被告信義稽徵所認被繼承人有上開營業所得，合
    併列入其應申報所得而核定92年度之綜合所得稅應補稅款申
    請更正，經被告信義稽徵所以94年3 月15日財北國稅信義綜
    所一字第0940200889號函 (本院卷第75頁)， 向被告大安分
    局查詢營業人吉吉多四川美食行92年度營利所得乙事，經被
    告大安分局94年3 月28日函回覆被告信義稽徵所 (本院卷第
    156 頁)， 並經被告信義稽徵所94年4 月7 日函回覆徐建明
    ，並檢附92年度核定通知書及繳款書 (本院卷第158 頁)。
    嗣被繼承人對被告大安分局94年3 月28日函及被告信義稽徵
    所94年4 月7 日函均不服，乃於94年6 月2 日向被告大安分
    局提出申請復查書，主張略以無營業事實，誤繳營業稅請退
    返，又相關營業所得稅亦請一併註銷云云 (本院卷第52頁)
    。經被告大安分局以94年6 月14日財北國稅大安營業字第
    0940020585號函，正本予被告信義稽徵所，副本函覆被繼承
    人函覆其核定之銷售額無不合 (本院卷第50頁)， 被繼承人
    對該函覆不服，乃以94年6 月20日書函向被告大安分局 (
    收文日期為同年月24日)及 信義稽徵所表示異議 (本院卷第
    46頁)。 被告大安分局於94年8 月8 日以0940206887號函復
    略以：查鍾琦崙於92年1 月14日財北國稅大安營業字第
    9200540 號函申請設立吉吉多四川美食行在案，後於92年2
    月26日財北國稅大安營業字第9202338 號函申請變更登記，
    遷址至安居街46巷14號1 樓，並申請免用統一發票，經被告
    大安分局派員現場查定，依「營業稅特種稅額查定辦法」查
    定每月銷售額為61,800元，每期營業稅618 元經徵銷檔查詢
    皆已繳納。截至94年3 月30日始申請暫停營業，事後於94年
    6 月補具里長證明，尚難佐證92年至93年並無營業等語，否
    准其申請 (本院卷第44頁)。 被繼承人不服，提起訴願，經
    駁回後提起本件訴訟 (後原告承受訴訟)， 為如事實欄所載
    之主張，請求退還已繳之92年1 月至93年12月營業稅14,008
    元並加計利息，及被告應註銷核定被繼承人92年度之營業所
    得39,552元及93年度營業所得39, 552 元。
三、請求退還已繳之營業稅14,008元部分：被繼承人92年及93
    年營業稅部分，因其已繳納，且未提行政救濟而告確定，茲
    請求退還該部分已繳之稅款及加計利息，是否有理由，應視
    其是否符合稅捐稽徵法第28條規定之要件。按稅捐稽徵法第
    28條規定：「納稅義務人對於因適用法令錯誤或計算錯誤溢
    繳之稅款，得自繳納之日起5 年內提出具體證明，申請退還
    ；逾期未申請者，不得再申請。」本規定之適用，在基於課
    稅處分繳納稅款之情形，係以該課稅處分有適用法令錯誤或
    計算錯誤情事，致納稅義務人溢繳稅款為要件。此規定所稱
    之「適用法令錯誤」，是指本於確定之事實所為單純適用法
    令有無錯誤，如係主張原課稅處分認定事實錯誤，進而為適
    用法令錯誤之爭執，則不屬之 (94年各級行政法院行政訴訟
    法律座談會法律問題7 研討結論)。 查被繼承人所主張其自
    始未營業，無營業事實，係主張系爭92年及93年營業稅之核
    定處分認定事實有錯誤 (即將無營業事實誤認為有營業事實
    )， 因而營業稅核定處分適用法令錯誤，依照上述說明，其
    非本於確定之事實所為單純適用法令有無錯誤，並不符合稅
    捐稽徵法第28條之要件，被告否准被繼承人退還所繳之92年
    及93年營業稅款之申請，核無不合。
四、請求註銷核定被繼承人營業所得部分：查被繼承人在92 年
    度及93年度，經其女婿徐建明列報為綜合所得受扶養親屬，
    是其上開經營吉吉多四川美食行之營利所得，係屬於徐建明
    在各該年度綜合所得稅之課稅事實，因納稅義務人係徐建明
    ，綜合所得稅之課處分相對人係徐建明，如有不服，應由徐
    建明循行政救濟途徑尋求救濟 (事實上建明已申請復查由被
    告處理中，見本院卷第133 頁被告信義稽徵所95年8 月7日
    財北國稅信義綜所一字第0950008899號函)。 對被繼承人就
    營利所得部分，並無行政處分存在，其無從不服 (不得請求
    撤銷)， 其亦無法令上之依據 (即無公法上請求權)得 請求
    註銷徐建明綜合所得稅課稅事實中之被繼承人營業所得 (
    是此請求非屬依法申請之案件)。 而被告大安分局就上述被
    繼承人94年6 月2 日之申請復查書，請求相關營業所得稅請
    一併註銷部分，移由其信義稽徵所辦理，嗣併於上開徐建明
    之申請復查案處理( 見被告信義稽徵所95年8 月7 日財北國
    稅信義綜所一字第0950008899號函) ，其僅否准被繼承人退
    還所繳營業稅款之申請，本件訴願決定亦僅此部分作成決定
    。原告雖主張被告9 年8 月8 日之函覆未處分營業所得稅部
    分( 按指被繼承人之營業所得部分) ，逾二個月不作為，原
    告得對該部分擔提起訴願云云( 本院卷第154 頁) 。然訴願
    決定對此部分既未作成決定，此部分原亦非屬被繼承人依法
    申請之案件，是原告此部分訴請撤銷訴願決定及原處分，註
    銷被繼承人92年度之營業所得39,552元及93年度營業所得
    39, 552 元，核與行政訴訟法第5 條規定之要件未合，此部
    分起訴不備其他合法要件，應予駁回。
五、從而，原處分否准被繼承人請求退還已繳之92年及93年營業
    稅之申請，並無違法，訴願決定予以維持，亦無不合。原告
    請撤銷，並請求退還已繳之92年1 月至93年12月營業稅14,0
    08元並加計利息部分為無理由，應予駁回。原告請求註銷核
    定被繼承人92年度之營業所得39,552元及93年度營業所得
    39, 552 元部分，則訴不合法，亦應駁回。
六、據上論結，本件原告之訴為一部不合法，一部無理由，爰依
    行政訴訟法第107條第1項第10款、行政訴訟法第98條第3項
    前段、第104 條、民事訴訟法第85條第1 項前段，判決如主
    文。
中    華    民    國    95     年     11   月    30   日
                              第三庭法  官 吳東都
上為正本係照原本作成。
本件以訴訟事件所涉及之法律見解具有原則性者為限，始得於本
判決送達後20日內向本院提出上訴狀並表明上訴理由，如已於本
判決宣示後送達前提起上訴者，應於判決送達後20日內補具上訴
理由（均按他造人數附繕本），且經最高行政法院許可後方得上
訴。
中    華    民    國    95     年     11   月    30   日
                                    書記官 張能旭


司法院資訊處製作；財團法人民間司法改革基金會備份。
